ACORDAO-COMPLETO-2485577

ACÓRDÃO 8922/2021 ATA 24/2021 - SEGUNDA CÂMARA

VISTOS, relatados e discutidos estes autos de aposentadoria, atualmente em fase de apreciação de pedido de reexame interposto por Cleonir de Oliveira Maranhão, servidor aposentado do Tribunal Regional do Trabalho da 10ª Região/DF e TO (TRT-10) , contra o Acórdão 9549/2019-TCU-Segunda Câmara, que julgou ilegal o ato de sua aposentadoria em decorrência da incorporação de parcela de "quintos"  após a Lei 9.624/1998.
ACORDAM os Ministros do Tribunal de Contas da União, reunidos em sessão da 2ª Câmara, ante as razões expostas pelo Relator e com fundamento no art. 48 da Lei 8.443/1992, em:
9.1. conhecer do pedido de reexame para, no mérito, dar-lhe provimento, tornando insubsistente o Acórdão 9549/2019-TCU-Segunda Câmara;
9.2. reconhecer o registro tácito do ato de concessão de aposentadoria a Cleonir de Oliveira Maranhão desde 16/07/2018;
9.3. encaminhar os autos à Secretaria de Fiscalização de Integridade de Atos e Pagamentos de Pessoal e de Benefícios Sociais (Sefip) , para que adote os procedimentos necessários à revisão de ofício deste ato;
9.4. encaminhar cópia deste acórdão ao recorrente, informando que o relatório e o voto que o fundamentam podem ser acessados por meio do endereço eletrônico www.tcu.gov.br/acordaos.

Pedido de reexame interposto por Cleonir de Oliveira Maranhão, servidor aposentado do Tribunal Regional do Trabalho da 10ª Região/DF e TO (TRT-10), contra decisão que julgou ilegal o ato de sua aposentadoria em decorrência da incorporação de parcela de quintos  após a Lei 9.624/1998.

Segunda Câmara

3. Recorrente: Cleonir de Oliveira Maranhão (XXX.477.767-XX), servidor aposentado

13.1. Ministros presentes: Bruno Dantas (Presidente), Raimundo Carreiro e Jorge Oliveira (Relator).
13.2. Ministros-Substitutos convocados: Marcos Bemquerer Costa e André Luís de Carvalho.
13.3. Ministro-Substituto convocado que não participou da votação: André Luis de Carvalho.

ACORDAO-COMPLETO-2556185

Acórdão 2476/2022 - Plenário

JORGE OLIVEIRA

Ministro Augusto Nardes

Trata-se de pedido de reexame interposto por Cleonir de Oliveira Maranhão, servidor aposentado do Tribunal Regional do Trabalho da 10ª Região/DF e TO (TRT-10) , contra o Acórdão 9549/2019-TCU-Segunda Câmara, que julgou ilegal o ato de sua aposentadoria em decorrência da incorporação de parcela de "quintos"  após a Lei 9.624/1998. 
	2. A deliberação recorrida foi prolatada com o seguinte teor:
	"VISTOS, relatados e discutidos estes autos em que se examina concessão de aposentadoria a Cleonir de Oliveira Maranhão, ex-servidor do Tribunal Regional do Trabalho da 10ª Região/DF e TO;
	ACORDAM os Ministros do Tribunal de Contas da União, reunidos em Sessão da 2ª Câmara, diante das razões expostas pelo Relator e com fundamento nos incisos III e IX do art. 71 da Constituição Federal, nos arts. 1º, inciso V; 39, inciso II, e 45 da Lei 8.443/1992, e 260, § 1º, do Regimento Interno do Tribunal de Contas da União em:
	9.1. considerar ilegal a concessão de aposentadoria de Cleonir de Oliveira Maranhão, recusando-se registro ao respectivo ato;
	9.2. dispensar a devolução dos valores indevidamente recebidos de boa-fé até a data deste Acórdão, com base no Enunciado 106 da Súmula da Jurisprudência do TCU;
	9.3. determinar ao Tribunal Regional do Trabalho da 10ª Região/DF e TO que, no prazo máximo de 15 (quinze) dias:
	9.3.1. faça cessar os pagamentos decorrentes do ato impugnado por esta Corte, sob pena de responsabilidade solidária da autoridade administrativa omissa, nos termos do art. 262 do Regimento Interno/TCU;
	9.3.2. dê ciência desta deliberação ao interessado, no prazo de 15 (quinze) dias, alertando-o de que o efeito suspensivo proveniente da interposição de eventuais recursos não o exime da devolução dos valores percebidos indevidamente após a respectiva notificação, caso esses não sejam providos; e
	9.3.3. comunique à Corte de Contas, no prazo de 30 dias, as providências tomadas.
	9.4. dar ciência desta deliberação ao interessado e ao Tribunal Regional do Trabalho da 10ª Região/DF e TO."
	3. Transcrevo, a seguir, excerto da instrução da unidade técnica que analisou os argumentos aduzidos pelo recorrente:
	"HISTÓRICO 
	2. O presente ato de concessão de aposentadoria, que tem o recorrente como beneficiário, foi julgado ilegal por incluir, irregularmente, a percepção de parcela indevida de parcela relativa a quintos em data posterior a 08/04/1998, data da publicação da Lei 9.624/1998, nos termos do voto que fundamenta o acórdão recorrido (peça 18) . 
	ADMISSIBILIDADE
	3. Reitera-se o exame de admissibilidade realizado por esta Secretaria (peça 27) , ratificada pela Exma. Ministra Ana Arraes (peça 30) , que concluiu pelo conhecimento do pedido de reexame, nos termos do art. 48 da Lei 8.443/1992, c/c os arts. 285 e 286, parágrafo único, do RI/TCU, suspendendo-se os efeitos dos subitens 9.1, 9.3 e 9.3.1 do acórdão recorrido.
	PRELIMINAR DE REGISTRO TÁCITO 
	4. Cumpre observar que o ato de concessão de aposentadoria de peça 12, que tem o recorrente como beneficiário, foi disponibilizado ao TCU em 16/07/2013 e julgado ilegal, em Sessão Ordinária de 24/09/2019, pela 2ª Câmara (peça 17) .
	4.1. De acordo com as disposições do Acórdão 587/2011-TCU-Plenário, da Relatoria do Exmo. Ministro Valmir Campelo, vinha esta Corte decidindo que o transcurso de mais de 5 anos desde a entrada do ato de pessoal no TCU, embora não consolidasse situações de ilegalidade, em razão da precariedade dos atos de concessão, cuja natureza é complexa, gerava a necessidade de instauração do contraditório.
	4.2. A consolidação de atos sujeitos a registro manifestamente ilegais, em razão do transcurso de grande lapso temporal, em respeito ao princípio da segurança jurídica, só era admitida pelo TCU em situações excepcionais, quando caracterizada a irreversibilidade da situação fática do interessado ou demonstrado que este estaria sujeito a prejuízo insuportável, caso o correspondente ato de concessão fosse julgado ilegal (cf., e.g., Acórdão 2251/2014-TCU-Plenário, Relator Exmo. Ministro Bruno Dantas) .
	4.3. No entanto, em 19/02/2020, o Pretório Excelso, ao julgar o Recurso Extraordinário 636.553/RS, apreciando o Tema 445 da repercussão geral, fixou a seguinte tese:
	'Em atenção aos princípios da segurança jurídica e da confiança legítima, os Tribunais de Contas estão sujeitos ao prazo de 5 anos para o julgamento da legalidade do ato de concessão inicial de aposentadoria, reforma ou pensão, a contar da chegada do processo à respectiva Corte de Contas.'  
	4.4. Naquela ocasião, o Relator, Exmo. Ministro Gilmar Mendes, fundamentou a adoção do prazo de 5 anos por analogia ao prazo previsto no Decreto 20.910/1932, tendo mencionado, ainda, ser esse lapso temporal equivalente ao previsto nas Leis 9.873/1999 e 9.784/1999.
	4.5. Assim, estabeleceu o prazo de 5 anos para que o Tribunal de Contas aprecie o ato, autorizando ou negando o respectivo registro.  
	4.6. Sobre o impacto do julgamento do Guardião da Constituição no RE 636.553/RS, em processos sujeitos a registro no TCU, traz-se à colação as pertinentes observações do Excelentíssimo Ministro Walton Alencar Rodrigues, por ocasião do Acórdão 122/2021-TCU-Plenário (TC Processo 013.339/2020-6) :
	'Sem embargo de considerar o mérito da decisão do STF, o anterior entendimento acerca da observância do contraditório e da ampla defesa após o transcurso de cinco anos desde a chegada do processo no TCU restou prejudicado, porquanto, após esse tempo, segundo prelecionou o Relator da matéria no STF, o ato deve ser considerado 'registrado tacitamente'. 
	No julgamento dos embargos de declaração, opostos em face dessa decisão, finalizado em 04/12/2020, o E. Relator aduziu que, 'passado esse prazo [de cinco anos, contado de forma ininterrupta, a partir da chegada do processo à corte de contas] sem finalização do processo, o ato restará automaticamente estabilizado. Abre-se, a partir daí, a possibilidade de sua revisão, nos termos do art. 54 da Lei 9.873/1999.' (grifo meu) 
	A expressa menção do relator à possibilidade de revisão do ato considerado tacitamente registrado impõe novas considerações e imediatas providências por parte desta Corte.
	Relativamente à área de pessoal da Administração Federal, já tive a oportunidade de fazer inúmeros pronunciamentos acerca do acúmulo dos processos na Sefip, que há pouco tempo passavam em muito de cem mil, ajuntados ao longo dos anos. Grande parte desses processos foram devolvidos aos órgãos de origem para correção de irregularidades e reenvio ao TCU. E os que permaneceram desafiam a capacidade de trabalho do Tribunal.
	(...) 
	Por esse motivo conclui-se que, a partir do registro tácito do ato de concessão, é possível a sua revisão, no prazo de 5 anos, com base no aludido artigo da lei de processo administrativo [art. 54 da Lei 9.784/1999.
	Esse entendimento é plenamente compatível com o disposto no art. 260, § 2º, do Regimento Interno do TCU, in verbis:
	'§ 2º O acórdão que considerar legal o ato e determinar o seu registro não faz coisa julgada administrativa e poderá ser revisto de ofício pelo Tribunal, com a oitiva do Ministério Público e do beneficiário do ato, dentro do prazo de cinco anos da apreciação, se verificado que o ato viola a ordem jurídica, ou a qualquer tempo, no caso de comprovada má-fé.'
	Registro que o E. Relator no STF, ao apreciar os embargos de declaração, expressamente entendeu desnecessária a modulação de efeitos da decisão adotada no RE 636.553/RS, devendo ser aplicada imediatamente, com efeitos ex tunc.
	Em síntese, o entendimento adotado pelo Supremo Tribunal Federal, em sede de recurso extraordinário, com repercussão geral reconhecida, deve ser observado por todos os juízes e tribunais, nos termos dos arts. 927, inciso III, e 1.030 do Código de Processo Civil.
	Cabe ao TCU, por conseguinte, em atendimento à disposição legal e aos princípios da eficiência, da razoável duração do processo e da isonomia, evoluir, no entendimento e nos procedimentos, para compatibilizar suas decisões com a recente tese da Suprema Corte.
	Chamo a atenção que as despesas atinentes a pessoal, como as reformas, aposentadorias e pensões, além de vencimentos, subsídios etc., configuram os maiores gastos da União Federal - maior mesmo que os juros da dívida - sendo inconcebível que servidores públicos federais continuem fazendo letra morta das normas jurídicas e da Constituição em vigor, mantendo o pagamento de verbas a que não fazem jus, segundo plúrimas decisões do TCU e dos órgãos do Poder Judiciário, como é o caso dos autos.'
	4.7. No caso concreto, vale repisar que o ato de concessão de aposentadoria em reexame foi disponibilizado ao TCU em 16/07/2013. Assim, é de se entender que houve o seu registro tácito em 16/07/2018, o que impõe a necessidade de prover o presente recurso. 
	4.8. Nada obstante, considerando que não transcorreu o prazo fixado no art. 54 da Lei 9.784/1999, c/c o art. 260, § 2º, do Regimento Interno do TCU, para revisão de ofício do ato de concessão de aposentadoria constante deste processo, nitidamente desrespeitoso à ordem jurídica, mostra-se necessário o posterior envio dos autos à Sefip, para que dê imediato início aos procedimentos destinados a tal finalidade, em especial, a oitiva da beneficiária.
	4.9. A conclusão ora apresentada nesta instrução vai ao encontro da orientação emanada do Pretório Excelso e do Plenário do Tribunal de Contas da União.
	CONCLUSÃO
	5. Diante do exposto, é de se concluir que o ato de concessão de aposentadoria sub examine deve ser considerado tacitamente registrado, o que impõe o provimento do apelo recursal, devendo-se, posteriormente, restituir os autos à Sefip, para que dê imediato início aos procedimentos destinados à sua revisão de ofício, em especial, a oitiva do beneficiário.
	PROPOSTA DE ENCAMINHAMENTO
	6. Ante o exposto, submetem-se os autos à consideração superior, propondo-se, com fundamento no art. 48 da Lei 8.443/1992:
	a) conhecer do recurso interposto por Cleonir de Oliveira Maranhão (CPF XXX.477.767-XX) , para, no mérito, dar-lhe provimento, tornando sem efeito o Acórdão 9549/2019-TCU-Segunda Câmara;
	b) restituir os autos à Sefip, para que dê imediato início aos procedimentos destinados à revisão de ofício do presente ato, tido como tacitamente registrado em 16/07/2018;
	c) informar ao recorrente e demais interessados do acórdão a ser proferido, destacando que o relatório e o voto que o fundamentam podem ser acessados por meio do endereço eletrônico www.tcu.gov.br/acordaos."
	4. O Ministério Público junto ao TCU, representado neste processo pela Procuradora-Geral Cristina Machado da Costa e Silva, manifestou-se de acordo com a proposta de encaminhamento da unidade técnica.
	É o relatório.

Marlúcio Lustosa Bonfim (OAB/DF 16.619), Irismar de Souza Martins (OAB/DF 60.141) e outros

PEDIDO DE REEXAME. APOSENTADORIA. INCORPORAÇÃO DE QUINTOS APÓS A LEI 9.624/1998. ATO ILEGAL. NEGATIVA DE REGISTRO. CONHECIMENTO DO RECURSO. INGRESSO DO ATO NO TCU MAIS DE CINCO ANOS ANTES DE SUA APRECIAÇÃO. REGISTRO TÁCITO. PROVIMENTO. INSUBSISTÊNCIA DO ACÓRDÃO RECORRIDO. ENCAMINHAMENTO DO FEITO À UNIDADE TÉCNICA PARA ABERTURA DE RECURSO DE REVISÃO.

APOSENTADORIA (APOS)

Secretaria de Recursos (Serur)

Atendidos os requisitos de admissibilidade, conheço do pedido de reexame interposto por Cleonir de Oliveira Maranhão, servidor aposentado do Tribunal Regional do Trabalho da 10ª Região/DF e TO (TRT-10) , contra o Acórdão 9549/2019-TCU-Segunda Câmara.
	2. A referida decisão julgou ilegal o ato de sua aposentadoria em decorrência da incorporação de parcela de "quintos" após a Lei 9.624/1998, o que contraria o entendimento do STF e deste Tribunal sobre a matéria.
	3. Ao analisar o feito, tanto a unidade técnica como o Ministério Público junto ao TCU alertaram, preliminarmente, para o fato de o julgamento da aposentadoria do ex-servidor ter ocorrido em 24/09/2019 (peça 17) , mais de cinco anos após a disponibilização do ato ao Tribunal, ocorrida em 16/07/2013 (peça 12) . Nesse contexto, teria ocorrido seu registro tácito, consoante a diretriz adotada pelo STF ao término do julgamento do RE 636.553.
	4. De fato, o Supremo Tribunal Federal fixou, com repercussão geral, a tese de que "em atenção aos princípios da segurança jurídica e da confiança legítima, os Tribunais de Contas estão sujeitos ao prazo de 5 anos para o julgamento da legalidade do ato de concessão inicial de aposentadoria, reforma ou pensão, a contar da chegada do processo à respectiva Corte de Contas".
	5. Assim, com fundamento no que restou decidido ao final do julgamento do Recurso Extraordinário 636.553/RS, deve ser reconhecido o registro tácito da aposentadoria de Cleonir de Oliveira Maranhão desde 16/07/2018. Por essa razão, deve ser dado provimento ao seu pedido de reexame, tornando sem efeito a deliberação recorrida.
	6. Contudo, a ilegalidade detectada no respectivo ato dá ensejo à abertura de processo de revisão de ofício, consoante orientação contida no Acórdão 122/2021-TCU-Plenário, do qual extraio o seguinte trecho:
	"Por esse motivo conclui-se que, a partir do registro tácito do ato de concessão, é possível a sua revisão, no prazo de 5 anos, com base no aludido artigo da lei de processo administrativo [o art. 54 da Lei 9.784/1999].
	Esse entendimento é plenamente compatível com o disposto no art. 260, § 2º, do Regimento Interno do TCU, in verbis:
	'§ 2º O acórdão que considerar legal o ato e determinar o seu registro não faz coisa julgada administrativa e poderá ser revisto de ofício pelo Tribunal, com a oitiva do Ministério Público e do beneficiário do ato, dentro do prazo de cinco anos da apreciação, se verificado que o ato viola a ordem jurídica, ou a qualquer tempo, no caso de comprovada má-fé.'
	(...) "
	7. Considerando que não transcorreu o prazo fixado no art. 54 da Lei 9.784/1999 c/c o art. 260, § 2º, do Regimento Interno do TCU para revisão de ofício do ato constante deste processo, faz-se necessário restituir os autos à Sefip, para que adote os procedimentos cabíveis.
	Assim, manifesto-me integralmente de acordo com os pareceres da unidade técnica e do MP/TCU e voto por que o Tribunal adote a minuta de acórdão que ora submeto à deliberação deste Colegiado.
TCU, Sala das Sessões, em 13 de julho de 2021.
JORGE OLIVEIRA 
Relator